【裁判字號】    95,重訴,380
【裁判日期】    950731
【裁判案由】    損害賠償
【裁判全文】
臺灣臺北地方法院民事判決             95年度重訴字第380號
    原      告  台東區中小企業銀行股份有限公司
    法定代理人  甲○○
    訴訟代理人  徐南城律師
    被      告  乙○○
    訴訟代理人  游孟輝律師
上列當事人間請求損害賠償事件，本院於民國九十五年七月五日
言詞辯論終結，判決如下：
    主  文
原告之訴及假執行之聲請均駁回。
訴訟費用由原告負擔。
    事實及理由
壹、原告起訴主張：緣被告為原告公司前董事長，並於民國九十
    四年六月十七日辭職。原告前於九十二年十月二十一日、九
    十三年一月六日發放債券獎金、績效獎金，此項獎金係由被
    告擔任董事長期間批核准許。茲因上開獎金之發放經金管會
    分別以九十四年六月十七日金管銀（四）字第０九四四００
    ０四三七號函、九十四年九月二十日金管銀（四）字第０九
    四００一九三０三號函及九十五年二月十四日金管銀（四）
    字第０九五八五００四六九０號函指示；認定被告擔任董事
    長期間未依章程規定編列預算提報董事會核定而核准不當發
    放獎金，造成原告損害，指示原告應對被告追償。又原告章
    程第二十四條規定「董事會之職權如左：…三、預算決算之
    審定。四、盈餘分配之擬定。」，是上開獎金之編列預算既
    未提報董事會核定，為被告所明知，且被告亦未顧及原告當
    時虧損狀況，而竟予核發，係符合民法第一八四條第一項因
    故意或過失，不法侵害他人之權利者，負損害賠償責任之規
    定，原告得請求被告賠償此項損害。再者，系爭獎金共分兩
    項，其一為業績獎金，核發之金額共計新台幣（下同）二千
    五百九十五萬元，其中二百零六萬元係核發給被告，由被告
    領取，原告已另對被告訴請給付在案，該金額應予扣除，故
    此項業績獎金被告應賠償之金額為二千三百八十九萬元；其
    二為債券獎金，核發之金額共二千一百八十六萬元，其中金
    管會認定得領取者有五人金額為四百三十六萬元，其餘不得
    領取，又扣除被告領取債券獎金一百三十萬元，故此項債券
    獎金被告應賠償之金額為一千六百二十萬元，以上不當發放
    之金額應由被告賠償總額為四千零九萬元。爰依民法第一八
    四條規定訴請被告賠償四千零九萬元等語。並聲明：「一、
    被告應賠償原告四千零九萬元，並自九十三年一月七日起至
    清償日止按年息百分之五計付利息。二、原告願供擔保，請
    准宣告假執行」。
貳、被告則以：
一、被告受領系爭部份債券獎勵金與業績獎金，係合法受領，並
    無侵權行為之可言；依現行原告所頒布之辦理政府債券自營
    業務操作規範（下稱操作規範）第六條規定：「為獎勵債券
    自營業務之執行，本行特訂於每季結算時，就執行政府債券
    自營業務交易之已實現獲利淨額部分作為部門獎勵金，其獎
    勵金以結算後之已實現獲利淨額數百分之八範圍內核計發放
    ，若當月份已實現獲利淨額在一億元以上得在獲利淨額百分
    之二範圍內核計發放」，又依操作規範第八條規定：「辦理
    此項業務之獎勵金，則由財務部經理提列名單提報投資小組
    討論後，提請總經理呈董事長核准後始可發放」，原告九十
    二年度上半年之債券自營業務績效卓越，經原告九十二年十
    月一日之投資小組會議討論後，決議：「（一）經投資小組
    決議發放獎勵金金額為八百一十六萬元，由財務部提列發放
    名單及金額（如附件），提請總經理呈報董事長核定後發放
    。（二）其餘獎勵金一千三百七十萬九千四百八十元，擬交
    由總行統籌依本行人事規則第三十三條規定，對本行業績有
    重大貢獻者發給特別獎勵金，相關發放名單及金額另案簽報
    總經理呈報董事長核定發放。」，而嗣後原告亦遵照操作規
    範第八條規定，完成內部簽呈核定手續，是以，被告受領系
    爭債券獎勵金與業績獎金，係合法受理，核與民法侵權行為
    規定不符，原告要難依據民法侵權行為請求被告返還系爭債
    券獎勵金與業績獎金。再依原告現行人事管理規則第三十三
    條規定：「本行每年上半年及下半年結算時，得視業績狀況
    酌發業績獎金。但服務未滿一年者，應按實際在職日數比例
    計發」、「前項業績獎金發給辦法授權董事長另定之」，從
    而，依據原告所頒布之台東區中小企業銀行九十二年下半年
    工作業績獎金發給辦法（下稱發給辦法）之第二至第八條規
    定，該業績獎金發放之條件、比例、對象均已明定，其中發
    放業績獎金之對象並未排除董事長，且依據上開人事管理規
    則第三十三條規定既已授權董事長制定業績獎金發給辦法並
    完成內部簽呈核定手續，且上開人事管理規則復未規定業績
    獎金之發放須經董事會審核，從而，原告九十二年下半年既
    有確實之業績成效，則被告受領系爭業績獎金，自無民法侵
    權行為之可言。
二、系爭債券獎金、業績獎金非屬公司法第一百九十六條所指董
    事之報酬性質；按公司法第一百九十六條規定：「董事之報
    酬，未經章程訂明者，應由股東會議定之」，所謂董事之報
    酬，係指董事為公司服勞務應得之酬金而言，故董事必有報
    酬，其報酬額及其分配方法，首依公司章程之訂定，若公司
    章程未訂明時，則應由股東會以普通決議定之。原告公司章
    程第三十七條第三款規定：「董監事酬勞百分之十五」，是
    以，系爭債券獎勵金與業績獎金自已非屬公司章程上所指之
    董監事酬勞。又依經濟部九十三年一月二十日商字第０九三
    ０二００五五五０號函：「所詢薪資、車馬費、伙食津貼、
    各項獎金、退職金等，公司應據上揭說明依其性質分別認定
    之。至董監事酬勞為盈餘分配項目，尚非公司法第一百九十
    六條規定之範圍」；另依經濟部八十年一月四日商字第二二
    四四一六號函釋：「至於股東會決議董監事酬勞案外，復決
    議提專案獎金，係屬企業自治事項，如對其歸屬有爭議，應
    循司法途徑解決」，是系爭債券獎勵金與業績獎金既非屬原
    告公司章程上所指之董監事酬勞，且就其性質而言，亦非屬
    董事為公司服勞務所應得之對價酬金，故金管會以被告領取
    獎金係違反公司法第一百九十六條規定，即有誤謬。
三、退萬步而言，縱認系爭債券獎金、業績獎金係屬公司法第一
    百九十六條所指董事之報酬性質，惟系爭債券、業績獎金業
    經原告九十三年度股東常會予以追認並追溯以前年度已發給
    之部份，故原告請求系爭債券獎金、業績獎金，即屬無據等
    語，資為抗辯，並請求駁回原告之訴及其假執行之請求；如
    受不利之判決，願供擔保免予假執行。
參、不爭執事項：被告前為原告之董事長，於九十四年六月十七
    日辭職。被告於九十二年十月二十一日及九十三年一月六日
    發放債券獎金共二千一百八十六萬元，業績獎金共二千三百
    八十九萬元於被告公司員工及其個人。
肆、得心證之理由：
一、原告主張被告核定發放系爭債券獎金、業績獎金係違反公司
    章程內規，其因故意或過失不法侵害原告公司之權利，依民
    法第一百八十四條第一項規定，原告自應負損害賠償責任等
    情，被告則以上開辯詞資為抗辯。故本件爭執點在於系爭債
    券獎金、業績獎金之核發，是否有不法侵害原告公司之權利
    ？
（一）查依原告所頒布之「辦理政府債券自營業務操作規範」（
      下稱操作規範）第六條規定：「為獎勵債券自營業務之執
      行，本行特訂於每季結算時，就執行政府債券自營業務交
      易之已實現獲利淨額部分作為部門獎勵金，其獎勵金以結
      算後之已實現獲利淨額數百分之八範圍內核計發放，若當
      月份已實現獲利淨額在一億元以上得在獲利淨額百分之二
      範圍內核計發放」；又依操作規範第八條規定：「辦理此
      項業務之獎勵金，則由財務部經理提列名單提報投資小組
      討論後，提請總經理呈董事長核准後始可發放」，再參諸
      原告九十二年度上半年之債券自營業務因績效卓越，已實
      現淨利達三億六千五百萬元，經原告九十二年十月一日之
      投資小組會議討論後，決議：「（一）經投資小組決議發
      放獎勵金金額為八百十六萬元，由財務部提列發放名單及
      金額，提請總經理呈報董事長核定後發放。（二）其餘獎
      勵金一千三百七十萬九千四百八十元，擬交由總行統籌依
      本行人事規則第三十三條規定，對本行業績有重大貢獻者
      發給特別獎勵金，相關發放名單及金額另案簽報總經理呈
      報董事長核定發放。」等情，有卷附原告公司九十二年度
      投資小組臨時會會議紀錄、簽呈影本各一份在卷可憑，徵
      以系爭債券獎金、業績獎金之核定發放，既非由被告自行
      任意決定，而係被告依憑原告公司相關部門之決議討論並
      遵照前開操作規範第八條規定，完成內部簽呈手續而核定
      發放，且由上開操作規範之內容觀之，亦足知系爭債券獎
      金、業績獎金之發放，經財務部經理，提請投資小組討論
      後，即可提請總經理呈董事長核准，或董事長或總經理核
      發即可，亦毋庸經董事會核備，是原告主張被告未報請董
      事會核備，不當發放獎金云云，即屬無據。是以，被告核
      定發放系爭獎金給員工，係合法行為，核與民法侵權行為
      之要件規定，自不該當。
（二）再查，依原告現行人事管理規則第三十三條規定：「本行
      每年上半年及下半年結算時，得視業績狀況酌發業績獎金
      。但服務未滿一年者，應按實際在職日數比例計發」、「
      前項業績獎金發給辦法授權董事長另定之」，此有該人事
      管理規則影本一份在卷可憑，而上開人事管理規則既未規
      定業績獎金之發放須經董事會審核，且原告九十二年下半
      年確實有業績之成效，則被告依憑內部簽核程序核定發放
      系爭債券獎金、業績獎金，已難認其主觀上有何故意或過
      失可言；何況，原告公司股東會為該公司最高意思決定機
      關，又查原告第九屆第十二次臨時董事會已追認前年度已
      發慰勞金，並提經原告提請九十三年股東常會追認通過在
      案等情，業據被告提出之原告第九屆第十二次臨時董事會
      議紀錄、原告九十三年股東常會議事錄影本在卷可稽，而
      原告對於上開慰勞金即包括系爭債券獎金、業績獎金之事
      實，復不爭執，從而系爭債券獎金、業績獎金，既經公司
      董事會，及原告公司最高意思決定機關之股東會事後追認
      ，則被告之核定發放系爭獎金予原告公司之員工，自難遽
      指為違法。
二、綜上所述，原告依民法第一百八十四條第一項之侵權行為之
    法律關係，請求被告賠償已發放予員工之上開系爭債券獎金
    、業績獎金共計四千零九萬元云云，即無理由，應予駁回。
    而原告受敗訴判決，其假執行之聲請即失所依據，應併予駁
    回。
三、因本案事證已臻明確，兩造其餘主張陳述及所提之證據，經
    審酌後，認與判決結果無影響，爰不一一論駁，附此敘明。
伍、訴訟費用負擔之依據：民事訴訟法第七十八條。
中    華    民    國  九十五  年    七    月  三十一  日
                  民事第五庭    法  官  蔡世祺
以上正本係照原本作成。
如對本判決上訴須於判決送達後20日內向本院提出上訴狀。
中    華    民    國  九十五  年    七    月  三十一  日
                                書記官  黃媚鵑


司法院資訊處製作；財團法人民間司法改革基金會備份。
